【裁判字號】    95,上訴,164
【裁判日期】    950323
【裁判案由】    強盜等
【裁判全文】
臺灣高等法院臺中分院刑事判決         95年度上訴字第164號
上  訴  人
即  被  告  丙○○
                    現另案於臺灣臺中監獄苗栗分監執行
指定辯護人  本院公設辯護人  甲○○
上列上訴人因強盜等案件，不服臺灣苗栗地方法院94年度訴字第
359號中華民國94年11月30 日第一審判決（起訴案號：臺灣苗栗
地方法院檢察署94年度偵字第1989號、第2133號），提起上訴，
本院判決如下：
    主  文
原判決關於準強盜部分，撤銷。
丙○○意圖為自己不法之所有，而搶奪他人之動產，累犯，處有
期徒刑貳年。
    事  實
一、丙○○（侵占其他離本人所持有之物部分，業經原審判處罰
    金仟元，如易服勞役，以佰元折算壹日，於本院95年2
    月10日準備程序撤回上訴確定）曾因竊盜案件，經臺灣苗栗
    地方法院於民國91年5月31日，以91年苗簡字第406號，判處
    有期徒刑6月，於91年7月27日確定，並於91年9月5日易科罰
    金執行完畢。詎其仍不思悔改，基於意圖為自己不法所有之
    犯意，於93年7月10日晚上10時許，駕駛車牌號碼不詳之機
    車，前往陳麒鋒所經營位於苗栗縣苗栗市○○路66號之「皇
    家」檳榔攤，向陳麒鋒佯稱要購買檳榔、飲料等語，趁陳麒
    鋒轉身欲打開冰箱拿取飲料不及防備之際，突然伸手搶取陳
    麒鋒所有放置於桌上之現金新臺幣（下同）3千元。其得手
    後，隨即轉身逃往店外欲駕駛機車離去，陳麒鋒見狀，旋即
    追出店外，並上前拉住丙○○所駕駛機車之後橫桿，欲制止
    丙○○離開，約5、6公尺後，因陳麒鋒感覺機車拉力太大隨
    即放手，丙○○因此逃逸無蹤。嗣丙○○於該管公務員尚未
    發覺其上述行為前，因另涉竊盜案為警查獲，在警詢中，向
    警員自首上情，並接受裁判，始悉上情。
二、案經苗栗縣警察局苗栗分局、竹南分局報告臺灣苗栗地方法
    院檢察署檢察官偵查起訴。
    理  由
一、訊據上訴人即被告（以下簡稱被告）丙○○於本院審理時坦
    承搶奪陳麒鋒之財物不諱（見本院審理卷第51頁反面及第52
    頁），核與被告於軍事檢察官訊問時供稱：「（問：93年7
    月10日晚上10時許，有無在苗栗市○○路66號皇家檳榔攤搶
    奪被害人陳麒鋒財物？）有，搶得新臺幣3千元」、「（問
    ：將93年7月10日搶奪陳麒鋒之情形？詳述之？）93年7月10
    日晚上10時許，我前往陳麒鋒所開之皇家檳榔攤買飲料及檳
    榔，當被害人轉身拿飲料時，我發現桌上放新臺幣百元鈔票
    及零錢，我隨即抓起上述之錢跑離檳榔攤騎上我的摩托車欲
    離去‧‧‧」等語（詳見國防部北部地方軍事法院桃園分院
    檢察署94年3月1日園檢甲字第24號偵查卷宗第48至49頁）、
    於軍事審判官訊問時供稱：「（問：93年7月10日22時5分許
    是否休假？所在何處？）當時尚未回役。我在苗栗市○○路
    66號「皇家」檳榔攤」、「（問：發生何事？）我因缺錢花
    用‧‧‧，向被害人陳麒鋒佯稱欲購買飲料、檳榔及兌換零
    錢，‧‧‧我隨即趁被害人不備之際，搶奪被害人，‧‧‧
    ，得手後，欲騎乘機車逃逸」等語相符（詳見國防部中部地
    方軍事法院94年3月31日台審字第049號卷宗第27頁）、復核
    與證人即被害人陳麒鋒於軍事檢察官訊問時證稱：「當時被
    告到我檳榔攤，一開口說要買檳榔跟飲料，當我轉身要拿飲
    料給他時，被告然伸手從我桌上將我翌日營業準備金3千元
    拿走（百元鈔及零錢）‧‧‧」（詳見國防部北部地方軍事
    法院桃園分院檢察署94年3月1日園檢甲字第24號偵查卷宗第
    35 頁）、原審審理時具結後證稱：「（檢察官問：皇家檳
    榔攤是否你開的？）對」、「（檢察官問：93年7月10日被
    告是否有到你的檳榔攤？）有」、「（檢察官問：當時發生
    什麼事情？）他來店裡說要買檳榔、飲料，當時店裡要打烊
    了，我轉身要拿時，看到我桌上有要結帳之零錢，被告就拿
    走，‧‧‧」、「（檢察官問：當時是幾點？）10點多左右
    」（見原審卷第46頁至第47頁），是被告所為顯係犯搶奪罪
    至明。雖公訴意旨認被告上開取得檳榔攤三千元之行為係犯
    竊盜罪嫌，而其認定之主要依據係被告之自白，惟查：被告
    於警詢時係供稱：「（問：於何時何地竊取何人財物？）於
    93 年7月份（日期忘記了，當時是在晚上犯案的）在苗栗市
    ○○里○○路66號前皇家檳榔攤內」、「（問：請你詳述行
    竊經過？）我要跟他買飲料，之後看到桌上有錢我拿了就跑
    ，騎機車逃逸，被害人就拉著我的機車阻止我逃逸，當時被
    害人是拉著機車後車尾把手，後來我就騎機車南苗方向逃逸
    」、「（問：你明知竊取他人財物是犯法行為且被害人有在
    後面阻止你？為何還要逃逸？）怕被害人打我」等語（詳見
    94年度偵字第145號卷宗第15至16頁），所謂行竊一語，均
    係出自檢察官之訊問，並非被告之回答，被告之回答係供稱
    ：「我要跟他買飲料，之後看到桌上有錢我拿了就跑，騎機
    車逃逸」，顯係乘被害人陳麒鋒不及防備之際，搶取被害人
    陳麒鋒之3千元至明，並無從以檢察官自行設定之「竊盜」
    訊問，認定本件被告所為係犯竊盜罪附此敘明。
二、公訴意旨雖以：被告於上開竊取（按本院認係搶奪，業經本
    院詳述如上）陳麒鋒所有之3千元後，隨即轉身逃往店外欲
    駕駛機車離去，陳麒鋒見狀，旋即追出店外，並上前拉住丙
    ○○所駕駛機車之後橫桿，欲制止丙○○離開。詎丙○○明
    知陳麒鋒已拉住其機車，欲制止被告離開詎被告欲防護贓物
    及脫免逮捕，竟不顧陳麒鋒安危，而以悍然加油前進之方式
    ，欲使陳麒鋒鬆手，而當場施以強暴，陳麒鋒則為丙○○所
    駕駛之機車，往前拉行約5、6公尺，並於甩落陳麒鋒後逃逸
    ，而認被告所為涉有刑法第329條第1項之準強盜罪嫌。公訴
    意旨認被告涉有準強盜罪，無非以被告於於檢察官訊問時自
    承：「（問：你去皇家檳榔攤搶奪，之後逃跑，拖行老板陳
    麒鋒該件，你犯有準強盜罪，是否承認？）承認」等語（參
    94 年度偵字第1989號卷宗第18頁）、於軍事審判官訊問時
    陳稱：「（問：逃逸時發生何事？）我上車後隨即遭被害人
    發覺並捉住我所騎乘之機車尾部阻止我離去，我見事跡敗露
    為圖防護贓物、脫免逮捕，加速拖行被害人約5、6公尺後，
    致被害人摔倒在地後順利逃逸、證人即被害人陳麒鋒於原審
    審之證述意旨為其主要論據，論據。惟查：
１、訊據被告堅決否認有何欲防護贓物及脫免逮捕，不顧陳麒鋒
    安危，而當場對陳麒鋒施以強暴，將陳麒鋒往前拉行約5、6
    公尺，並甩落陳麒鋒之行為，辯稱：伊並沒有突擊及拖行被
    害人，也沒有說被害人摔倒在地等語，經查：證人即被害人
    陳麒鋒於原審審理時具結後證稱；「‧‧‧、（檢察官問：
    被告之機車有無熄火？）好像沒有」、「（檢察官問：你說
    你有追被告，被告是否知道你在追他？）我出去有拉被告之
    機車，我不知道被告是否知道我在追他」、「（檢察官問：
    你追被告時與他距離多遠？）約3、4步」、「（檢察官問：
    被告之機車擺放在離你檳榔攤多遠？）1、2公尺左右」、「
    （檢察官問：你如何拉住被告之機車？）被告拿錢時，我是
    瞬間看到，他就往外走，我就追出去，被告立刻騎坐上機車
    ，我抓到機車後方之扶手，抓到時，被告就催油門往前騎，
    我手拉不住，他就騎車離開現場」、「（檢察官問：你當時
    追出去時作什麼？）直覺要把被告攔下來」、「（檢察官問
    ：你把被告攔下來是要把被告送到警察局？）應該是」、「
    （檢察官問：你把被告攔下來，有無要把錢拿回來之意思？
    ）有」、「（檢察官問：你有被被告騎車拖行？）不算拖行
    ，就拉著跟著跑」、「（檢察官問：你拉著跟著跑多遠？）
    約5、6公尺」、「（檢察官問：你有無倒地？）沒有」、「
    （檢察官問：你有無受傷？）沒有」、「（檢察官問：當時
    被告加速之速度快嗎？）剛起步沒有很快」、「（檢察官問
    ：你之後為何沒有報案？）當天晚上我是有打電話給派出所
    ，警察問我說要不要備案或報案，心裡就想說算了」、「（
    檢察官問：你拉住被告車子扶手時，有很用力拉？）很用力
    抓著」、「（檢察官問：你抓著被告車子之目的是不要讓他
    跑？）對」、「（辯護人問：你剛才稱你拉住被告機車時，
    被告有無作蓄意攻擊你或言語恫嚇、恐嚇你？）沒有」等語
    （以上參本院審卷第46至50頁），被害人陳麒鋒已明確並未
    倒地也未受傷，且被害人陳麒鋒亦證稱係伊拉著被告機車跑
    ，而非遭被告拖行，另被告亦未蓄意攻擊或言語恫嚇、恐嚇
    被害人陳麒鋒，顯見被告並未對被害人陳麒鋒施以任何強暴
    脅迫，從而被告於軍事審判官訊問時供稱：我見事跡敗露為
    圖防護贓物、脫免逮捕，加速拖行被害人約5、6公尺後，致
    被害人摔倒在地後順利逃逸」云云，即與事實不符，是本件
    既無積極證據足資證明被告有故意對被害人陳麒鋒施強暴脅
    迫，本院認並無從對被告以準強盜罪相繩。
２、原審判決雖引最高法院91年臺上字第500號、92年度臺上字
    第2766號刑事判決、94年度臺上字第5267號、94年度臺上字
    第766號刑事判決意旨認被告確涉有準強盜罪，惟查：最高
    法院91年臺上字第50 0號刑事判決意旨載明：「該案上訴人
    係於竊車得逞後，即為被害人當場發現，迅即攀附車後，口
    喊搶劫，阻止其駛走該車，上訴人仍悍然加速駛走該車，甩
    落被害人後逃逸，顯然係出於防護贓物及脫免逮捕而對被害
    人施以暴力」，惟本件被告並未甩落被害人，與上開意旨顯
    有不符，顯無從引為本件判決依據。而92年度臺上字第2766
    號刑事判決、94年度臺上字第5267號、94年度臺上字第766
    號刑事判決意旨亦均有將分別「將被害人拖行5、6公尺」、
    「將被害人拖行約10公尺，致其受有雙手手肘、左手肩膀、
    右腳膝蓋等處擦傷」「不顧被害人之危險，加速逃逸，並以
    左右搖擺車身、蛇行、緊急煞車之方法欲迫使被害人落地」
    等，均有對被害人拖行，或使被害人受傷、或以加速逃逸，
    並以左右搖擺車身、蛇行、緊急煞車之方法欲迫使被害人落
    地等強暴脅迫之方式為之，與本件被害人陳麒鋒上開證稱並
    未倒地也未受傷，係伊拉著被告機車跑，而非遭被告拖行，
    另被告亦未蓄意攻擊或言語恫嚇、恐嚇被害人陳麒鋒，均與
    上開判決意旨所示被害人有遭強暴脅迫不符，自無從引上開
    判決意旨為本件判決之依據。綜上所述，本件被告所為尚與
    準強盜之構成要件不符，自不能論以準強盜罪。
三、核被告所為，係犯刑法第325條第1項之搶奪罪。公訴人認被
    告係犯刑法第329條之準強盜罪，尚有未洽（詳如理由欄二
    所述），因基本社會事實相同，爰由本院予以變更起訴法條
    審理。又查被告丙○○曾因竊盜案件，經臺灣苗栗地方法院
    於91年5月31日，以91年苗簡字第406號，判處有期徒刑6月
    ，於91年7月27日確定，並於91年9月5日易科罰金執行完畢
    ，此有臺灣高等法院被告全國前案紀錄表及臺灣苗栗地方法
    院檢察署刑案資料查註紀錄表各1份附卷可佐，其於上述案
    件執行完畢後，5年內再犯本件最重本刑為有期徒刑以上之
    搶奪罪，為累犯，應依刑法第47條之規定加重其刑。又被告
    於實施搶奪行為後，於該管公務員發覺前，向警員自首犯行
    並接受裁判，此有被告警詢筆錄（參94年度偵字第145號卷
    宗第15至17頁）、被害人陳麒鋒之警詢筆錄在卷可佐，應依
    刑法第62條之規定，減輕其刑，並依同法第71條第1項之規
    定，先加後減。原審關於公訴意旨所指被告涉準強盜部份，
    對被告予以論罪科刑，固非無見，然查：被告上開所為係犯
    搶奪罪，原審認被告所為係犯準強盜罪，尚有未洽，另原審
    判決書第2頁理由欄二之（一）、第8頁理由欄四將被害人「
    陳麒鋒」誤載為「陳麒麟」，亦有違誤。被告上訴否認有為
    防護贓物、脫免逮捕，而對被害人陳麒鋒施強暴脅迫等語，
    指摘原審判決不當即有理由，自應由本院將原審判決關於被
    告準強盜部份，予以撤銷改判，爰審酌被告已有如犯罪事實
    欄所載之犯罪紀錄 (見卷附臺灣高等法院被告前案紀錄表)
    ，竟再犯本件搶奪罪行及其犯罪之手段、對被害人「陳麒鋒
    」所生之損害暨犯罪後坦承搶奪犯行之態度等一切情狀，量
    處被告有期徒刑二年，扣案之行動電話一支，雖為被告所有
    ，然僅為本案犯罪之證物，並非供本件犯罪所用、所得或犯
    罪預備之物，爰不予宣告沒收。至檢察官就被告準強盜部分
    ，具體求處有期徒刑5年6月，惟查被告係於該管公務員未發
    覺其搶奪犯行之前，向警員自首而接受裁判，依法應予減輕
    其刑，已如前述。且本件被告所為係搶奪，並非起訴意旨所
    認定之準強盜，本院綜合上述情形，認檢察官之求刑，稍嫌
    過重，附此敘明。
四、據上論結，應依刑事訴訟法第369條第1項前段、第364條、
    第299條第1項前段、第300條，刑法第325條第1項、第47條
    、第62條，判決如主文。
本案經檢察官乙○○到庭執行職務。
中    華    民    國    95    年    3    月    23     日
            刑事第三庭  審判長法  官  王  增  瑜
                              法  官  陳  欣  安
                              法  官  胡  忠  文
上列正本證明與原本無異。
如不服本判決應於收受送達後十日內向本院提出上訴書狀，其未
敘述上訴之理由者並得於提起上訴後十日內向本院補提理由書（
均須按他造當事人之人數附繕本）。
                              書記官  陳  麗  玉
中    華    民    國    95    年    3    月    24     日
附錄本案論罪科刑法條全文：
刑法第325條
意圖為自己或第三人不法之所有，而搶奪他人之動產者，處六月
以上五年以下有期徒刑。
因而致人於死者，處無期徒刑或七年以上有期徒刑，致重傷者，
處三年以上十年以下有期徒刑。
第一項之未遂犯罰之。
                                                      Ａ


司法院資訊處製作；財團法人民間司法改革基金會備份。
